臺灣臺東地方法院行政訴訟判決
                                        110年度交字第1號
原      告  余寬  
訴訟代理人  余明勳
被      告  交通部公路總局高雄區監理所

代  表  人  李瑞銘
訴訟代理人  王智成
上列當事人間交通裁決事件，原告不服被告民國109年12月09日
裁字第①81－Z00000000號、②81－Z00000000號裁決，提起行政
訴訟，本院判決如下：
    主      文
一、原處分撤銷。
二、訴訟費用由被告負擔。
    事實及理由
壹、程序事項：按道路交通管理處罰條例（下稱同條例）第08條
    第1項第1款規定：「違反本條例之行為，由下列機關處罰之
    ：一、第12條至第68條..由公路主管機關處罰。」。經查：
    原告因不服被告依同條例第43條第1項第2款、第4項之裁處
    ，而提起本件撤銷訴訟，依前揭規定，自應適用簡易程序，
    而依行政訴訟法第2編第3章規定之交通裁決事件訴訟程序審
    理，先以敘明。
貳、事實概要：
一、原告駕駛所有車號0000-00號自用小客車（下稱系爭汽車）
    ，於民國109年09月02日13時38分許，行經國道五號高速公
    路最高速限每小時90公里之南下（即往蘇澳方向）50.9公里
    處（下稱系爭路段）時，經內政部警政署國道公路警察局第
    九公路警察大隊（下稱舉發單位）員警，以雷射測速儀器測
    得系爭汽車之車速為每小時152公里，已超過該路段規定之
    最高速限達62公里，遂以系爭汽車①「經雷射測速儀測得行
    速152公里，速限90公里，超速62公里（即依同條例第43條
    第1項第2款應處罰鍰之部分）」、②「經雷射測速儀測得行
    速152公里，速限90公里，超速62公里(處車主)，汽車行駛
    公路超速60公里以上（即依同條例第43條第4項應吊扣汽車
    牌照之部分）」之違規行為（下稱系爭違規行為），逕行開
    掣國道警交字第①Z00000000號及②第Z00000000號違反道路交
    通管理事件通知單下稱系爭舉發通知單）予以舉發。
二、經原告透過「監理服務網申訴平台」網路系統申訴，經被告
    函詢舉發機關查復後，仍認上開違規事實明確，遂依同條例
    第43條第1項第2款、第24條1項第3款、第63條1項第3款、第
    43條第4項及違反道路交通管理事件統一裁罰基準表之規定
    ，於109年12月09日以①裁字第81-Z00000000號違反道路交通
    管理事件裁決書，裁罰：「罰鍰新臺幣8,000元，記違規點
    數3點，並應參加道路交通安全講習。」、②裁字第81-Z0000
    0000號違反道路交通管理事件裁決書，裁罰：「吊扣汽車牌
    照3個月」（以下合稱原處分）。而原告不服原處分，遂提
    起本件行政訴訟。
參、原告主張：
一、依系爭違規事件之舉發單位，於109年11月12日對被告覆函
    之說明欄記載：「本案取攝違規地點國道5號公路南向（係
    指往蘇澳方向）50.9公里執行超速違規採證，該上游50公里
    處設置「警52」標誌牌面，前述標誌設置清晰完整，足供辨
    識。符合道路交通管理處罰條例第7條之2第3項於高速公路
    應於300公尺至1000公尺間，明顯標示之規定。」（下稱舉
    發機關109年11月12日覆函內容，卷附第50頁）。惟原告在
    收到系爭舉發通知後，前後四次(即109年9/25、10/03、12/
    11、 12/29）路過同一路段時，從系爭路段南向49.9公里到
    50.9公里間，以錄製影像或照相取證，卻未見任何測速取締
    之警告標誌。而依舉發單位所提供附鈞院卷第52頁測速取締
    之警告標誌（下稱系爭警告標誌）之翻拍照片（下稱系爭警
    告標誌牌照片），顯示：在系爭路段南下50公里處之標示牌
    後，雖立有系爭締警告標誌，但經原告於109年09月25日以
    後之前揭不同期日之攝影中，均未見任何測速取締警告標誌
    ，顯見系爭路段平日並未立有測速取締警告標誌。
二、另依系爭照片顯示：系爭警告標誌牌係放在里程數指示牌之
    後方，很容易被遮蔽，且在車輛高速轉彎行駛中，用路人很
    難察覺系爭測速取締警告標誌，實有違同條例第7條之2第3
    項所規定：欲以科學儀器在規定之距離範圍內，取得行車速
    度之證據資料證明者，應為「明顯標示」之意旨。
三、且屬高速公路之系爭路段，路肩非常狹窄，不到一車寬度，
    若要停放警車進行測速取締警告標誌之機動擺放，為極危險
    且不符安全的作為。、故原處分應有違誤，併聲明求為判決
    ：撤銷原處分。｛見本院卷（下同）第62頁至第63頁、第68
    頁：筆錄｝。
肆、被告則以：
一、依舉發機關109年11月12日覆函內容（卷附第50頁），及所
    檢附之系爭警告標誌牌照片（即系爭警告標示牌照片，第52
    頁），即得佐證原告確有系爭違規行為。
二、依舉發機關所附系爭警告標示牌照片，該「警52」測速取締
    標誌清晰明顯，設置位置與高度亦屬適中，依一般用路人之
    客觀標準而言，尚屬清晰可辨，駕駛人行經該處時如稍加注
    意，即得看見及辨識該等標誌之設置而遵守之。
三、故原告在系爭違規地點，既有系爭違規行為，則被告依同條
    例第43條第1項第3款、同條第4項之規定，對原告為原處分
    ，並無違誤，併聲明求為判決：原告之訴駁回（第63頁：筆
    錄）。
伍、下列重要事實關係，經本院依職權調查（下稱職權調查事項
    ）後，復經兩造在言詞辯論期日辯論及確認後，同意不爭執
    ，本院逕採為辯論及判決之基礎（第63頁至第65頁：筆錄）
    ：
一、相關程序法律之規定：
  ㈠行政程序法：
    ①第09條：「行政機關就該管行政程序，應於當事人有利及
      不利之情形，一律注意。」。
    ②第36條「行政機關應依職權調查證據，不受當事人主張之
      拘束，對當事人有利及不利事項一律注意。」。
    ③第43條「行政機關為處分或其他行政行為，應斟酌全部陳
      述與調查事實及證據之結果，依論理及經驗法則判斷事實
      之真偽，並將其決定及理由告知當事人。」。
  ㈡行政訴訟法：
    ①第125條第1項「行政法院應依職權調查事實關係，不受當
      事人主張之拘束。」。
    ②第133條前段「行政法院於撤銷訴訟，應依職權調查證據；
      」。
    ③第189條第1項前段「行政法院為裁判時，應斟酌全辯論意
      旨及調查證據之結果，依論理及經驗法則判斷事實之真偽
      。」。
    ④第236條「簡易訴訟程序除本章別有規定外，仍適用通常訴
      訟程序之規定。」。
    ⑤第237條之9「交通裁決事件，除本章別有規定外，準用簡
      易訴訟程序之規定。」。
  ㈢道路交通管理處罰條例
　　①第43條第1項第2款「汽車駕駛人，駕駛汽車有下列情形之
      一者，處新臺幣六千元以上二萬四千元以下罰鍰，並當場
      禁止其駕駛：…二、行車速度，超過規定之最高時速六十
      公里。」。
    ②第43條第4項前段「汽車駕駛人有第一項或前項行為者，並
      吊扣該汽車牌照六個月；…。」。
　  ③第63條第1項第3款「汽車駕駛人有下列各款所列條款之一
      者，除依原條款處罰鍰外，並予記點：…三、有第43條…者
      ，各記違規點數三點。」。
    ④第24條第1項第3款「汽車駕駛人，有下列情形之一者，應
      接受道路交通安全講習：…三、有第43條規定之情形。」
      。
　　⑤第33條第1項第1款「 汽車行駛於高速公路…，不遵使用限
      制、禁止、行車管制…而有下列行為者，處汽車駕駛人新
      臺幣3三千元以上六千元以下罰鍰：一、行車速度超過規
      定之最高速限…。」。
　　⑥第40條「汽車駕駛人，行車速度，超過規定之最高時速，…
      ，除有第43條第1項第2款情形外，處新臺幣一千二百元以
      上二千四百元以下罰鍰。」。
二、兩造對：本院卷內之資料、函文等證據資料，經本院提示後
    ，對該等證據資料之形式真正，均不爭執（均同意有證據能
    力），但其實質之證明力，由本院逕為認定。本件證據資料
    既已充足，而無庸再傳訊證人或調查其他證據，請鈞院依卷
    內證據資料而為判斷。
陸、本件爭點：
    除兩造不爭執之事項外，在原告系爭違規時點，㈠有否確有
    豎立系爭測試取締警告標誌牌？㈡若有豎立時，則該標誌是
　　否「明顯標示」？
柒、得心證之理由：　　
一、本院在言詞辯論時，當庭勘驗：原告所提供之下開錄影檔案
    、照片之影像畫面完畢後， 依時間之順序，擷取上開光碟
    、照片影像之畫面，排列如下【在筆錄外，依下開勘驗內容
    ，另製：附標記之彩色勘驗截圖檔（下稱：彩色截圖檔】：
  ㈠檔案名稱：「00000000檔案」（所稱：於「9月份」所拍攝
    ，於109年10月03日上傳YouTube之影片）：
  ①在光碟檔案時間（下同）10秒處：顯示在國道五南下50公里
    處之里程標示牌下游端（即南向），未見測速取締警告標誌
    。
　②52秒處：南下（51公里標示牌係在上游端（即北向）約100公尺處）出現測速取締警告標誌牌。
　③58秒處:在上開測速取締警告標誌牌之下游端，豎立南下51 
　  公里之里程標示牌。
　④此後至光碟時間結束之1分鐘，並未見測速取締之警告標誌
　  牌。
  ㈡0000000拍攝如卷附第15頁之照片：
    顯示在南下50公里里程標示牌下游端附近，未見測速取締之
    警告標誌牌。
  ㈢「00000000拍攝影片」檔案：
    在光碟時間43秒處，顯示在南下50公里里程標示牌下游端附
　  近，未見測速取締之警告標誌牌。
  ㈣ 「00000000所拍攝照片」檔：
　  顯示在南下50公里里程標示牌下游端附近，未見測速取締之
    警告標誌牌。
二、在系爭違規時點，確有豎立系爭測速取締警告標示牌：
  ㈠依舉發機關表示：一般為取締超速而架設雷射測速儀器之前
    ，會先確認：測速取締警告標誌牌之位置、距離後，才會架
    設該測速儀器，並在執行測速取締之勤務前，會先拍攝該測
    速取締警告標誌之照片。而隨函所檢附：測速取締警告標誌
    牌之照片（卷附第50頁系爭警告標誌牌照片），如照片上有
    顯示：時間、地點，即為該照片拍攝之時間、地點（見兩造
    不爭執事項第一點）。經查：①卷附第50頁之系爭警告標誌
    牌照片上，顯示：片段序號為75326、日期09/02/2020（即1
    09年09月02日）、時間12：56：39、地點：國五南50.9公里
    、速度0公里/小時、序號：TC005012。②而原告汽車超速之
    照片（下稱超速照片）上，則顯示：片段序號75390、日期0
    9/02/2020、時間13：38：30、地點：國五南50.9公里、速
    度152公里/小時、序號：TC005012。據上，系爭警告標誌牌
    照片，其片段序號、時間均早於系爭超速照所顯示之資料，
    且兩者之拍攝日期、地點、序號均相同，而系爭警告標誌牌
    照片顯示之速度為0公里/小時、則系爭超速照片顯示為152
    公里（即本件超速之速度），足見，系爭警告標誌牌，應係
    在執行該次雷射測速儀器以取締超速之勤務前所架設，及在
    系爭違規時點確有豎立系爭警告標示牌乙情，應堪認定。
　㈡至於原告雖提出：曾於109年09月25、10月03日、12月11日、
    12月29日路過系爭違規地點，所拍攝之影像或照片，均未見
    在「系爭違規地點」有架設測速取締警告標誌牌乙節，經查
    ：舉發機關表示：「至於該標誌的位置有無再移動，這點我
    們要在查復…」等語（見同上開不爭事項所載），顯見舉發
    機關所架設超速取締警告標誌牌之位置，並非均架設在與本
    件系爭違規行為時之同一位置。此參，架設系爭警告標誌牌
    架設之時間為109年09月02日系爭違規行為日、地點係在同
    路段南下50公里之下游端（業如前述）。而經原告在系爭違
    規行為日後，先後在09月、12間所拍攝之影像或照片，顯示
    ：或在同路段50公里處上、下游端並未見架設超速取締警告
    標誌牌、或係架設在同段段51公里下游端（間勘驗筆錄），
    亦徵佐證，舉發機關所架設超速取締警告標誌牌，顯非均在
    同一地點，但縱系爭違規行為日之後，測速取締警告標誌之
    位置有所變動，亦不影響違規行為時，確有架設系爭警告標
    誌牌之事實。　　
三、依卷附第52頁系爭警告標誌牌照片所示，顯示：該標誌牌係
    架設在里程數標示之後方極近距離之「位置」，在速限90公
    里之車速下，應「非屬在顯明處」之告示，即「未明顯標示
    」：
    按①「汽車駕駛人之行為有下列情形之一，當場不能或不宜
    攔截製單舉發者，得逕行舉發：..七、經以科學儀器取得證
    據資料證明其行為違規。」（同條例第7條之2第1項第7款）
    。②「前項第七款之科學儀器應採固定式，並定期於網站公
    布其設置地點。但汽車駕駛人之行為屬下列情形之一者，不
    在此限： ..九、行車速度超過規定之最高速限..。」（同
    條第2項但書第9款）。③「對於前項第九款之違規行為，採
    用..非固定式科學儀器取得證據資料證明者，…於高速公路
    、快速公路應於三百公尺至一千公尺間，明顯標示之，..明
    顯標示之；..。」（同條例第同條第3 項）。係就行車速度
    超過規定之最高速限時，得使用科學儀器取得證據資料，但
    應於一定距離前，明顯標示該科學儀器。其立法意旨，在於
    表明科處違規人行政裁罰之最終目的，係敦促駕駛人依行車
    速限駕駛，是以科學儀器採證，須由主管機關「在顯明處告
    示」。④此參，臺北高等行政法院108年度交上字第316號判
    決：廢棄原判決，在判決理由中記載「細譯上開處罰條例第
    7條之2修法沿革及立法目的可知，立法者對採用固定或非固
    定式之科學儀器逕行舉發行車超速，僅要求舉發單位應於舉
    發前方之特定範圍內設立『明顯標示』，以令汽車駕駛人對行
    車前方將有超速違規取締『有預見可能性』，使汽車駕駛人於
    先行預見此一標牌之警告標誌或速限之禁制標誌時，有充分
    時間及距離以反應行車速度符合該等路段之速限範圍內，『
    避免汽車駕駛人因反應時間及距離之不足，反而導致行車時
    遽踩煞車或加速而有增加危險發生之可能性』，故規範舉發
    單位及上訴人須遵守此一最低程度之程序（設置明顯標示、
    使用固定或非固定式科學儀器取證）保障要求。」。據上，
    舉發單位如未遵循前揭規定，而不足令行經之駕駛人知悉前
    方將有違規取締之公權力行使，而未能將避免出現超速行使
    之違規行為，即不得據上開規定對違規行為人逕行舉發。
　㈠系爭路段係速限90公里之高速公路路段，，為確保駕駛人之
    安全行車視距，故須在「清晰看見」該超速取締警告標誌，
    始能預見前方將有超速違規取締可能性，故系爭警告標誌牌
    之周遭，應使無「障礙物或遮蔽物」存在之虞，且其架設之
    背景，應不有使混淆駕駛人視線之虞，應須「在顯明處告示
    」，使駕駛人可清楚辨識，用以敦促駕駛人依行車速限駕駛
    ，以避免汽車駕駛人因反應時間及距離之不足，反而導致行
    車時遽踩煞車或加速，而有增加危險發生之可能性，應為明
    確。
　㈡經查：①被告僅提出如卷附第52頁舉發機關所拍攝：架設系爭
    警告標誌牌位置之照片，惟依該照片所示，其架設之位置，
    應係在前方里程數「50公里標示牌」之「正後方」（並非路
    樹或電線桿之後方）之近距離間，若以系爭路段行車速限90
    公里、每秒25公尺之速度下，前揭里程數標示牌，將成為系
    爭警告標誌牌前方之障礙物或遮蔽物，駕駛人應無法在安全
    視距下即時發現該告示牌，而為遵循速限之反應則。此參，
    舉發機關所拍攝之前揭照片所示：，爭警告標誌牌上方3分
    之1處，已遭前方之里程數標示牌所遮掩，則架設系爭警告
    標誌牌之位置，在近距離拍攝之狀況下即已遭遮掩，則遠距
    離高速行車下之駕駛人，亦將無法即時看見系爭警告標誌牌
    全貌之虞。②另系爭警告標誌牌之背景，為眾多高度參差不
    齊、外型繁雜之工廠，則在此空間背景下，亦有使駕駛人視
    線混淆之虞，使一般駕駛人行駛在系爭路段之行車視覺上，
    將無法注意到該告示牌之虞。③至道路交通標誌標線號誌設
    置規則（依同條例第4條第3項授權訂立）第23條第4款「警
    告標誌之設計，依左列規定：四、警告標誌設置位置與警告
    標的物起點之距離，應配合行車速率，自四五公尺至二○○公
    尺為度，如受實際情形限制，得酌予變更。但其『設置位置
    必須明顯，』並『不得少於安全停車視距』。」，則除前揭「
    設置位置必須明顯」外，「安全行車視距」之規範意旨，亦
    應得「安全行車視距」之參用，使駕駛人能在適當距離內，
    辨認清楚有系爭警告標示牌之設置。而參諸，本院所勘驗系
    爭光碟檔案，在光碟時間10秒處，國道五南下同路段出現50
    公里處之里程標示牌，至52秒處始出現測速取締警告標誌牌
    ，至58秒處才出現51公里之里程標示牌，則在上開警告標示
    牌前、後相當秒數（依速限每秒為25公尺）之距離間，前揭
    警告標誌牌前、後，均無如本件以里程數標示牌之設置，已
    遮掩系爭警告標誌牌之情形，亦證系爭警告標誌牌，並非在
    「顯明處告示」，即其設置之位置，尚難謂「已明顯標示」
    。綜上，本件系爭警告標誌牌設置之位置，未能符合同條例
    第7條之2第3項「明顯標示」，以敦促駕駛人依行車速限駕
    駛之規範意旨。
　㈢原告所提系爭警告標示牌，既有前揭未明顯標示之主張，且
    經本院依職權勘驗系爭光碟檔案後，認為原告前揭主張亦非
    無據，且經本院依職權調查後，仍無法得出系爭警告標示確
    有「明顯標示」之心證，故被告之舉證尚有未足，則被告就
    上開情節應負客觀之舉證責任，並負有依職權調查證據之義
    務。而被告未為前揭調查，即有違反行政程序法第36條應依
    職權調查證據，對當事人有利及不利事項一律注意之規定。
    故本件裁處既存在非無可議之處，本院自應將原處分撤銷，
    爰判決如主文所示。
四、本件判決基礎已臻明確，兩造其餘之攻擊防禦方法及訴訟資
    料經本院審酌後，核與判決結果不生影響，無一一論述之必
    要，附此敘明。
捌、據上論結，本件原告之訴為有理由，依行政訴訟法第237條
    之8第1項、第237條之9第1項、第236條、第98條第1項前 
    段規定，判決如主文第1項所示。
玖、訴訟費用額之部分，依後附計算書確定如主文第2項所示。
中　　華　　民　　國　　110 　年　　4 　　月　　16　　日
                  行政訴訟庭  法  官  陳兆翔
上為正本係照原本作成。
如不服本判決，應於送達後20日內，向本院提出上訴狀，並表明
上訴理由（應表明關於原判決所違背之法令及其具體內容，或依
訴訟資料可認為原判決有違背法令之具體事實）。其未表明上訴
理由者，應於提出上訴後20日內向本院補提理由書（上訴狀及上
訴理由書均須按他造人數附繕本，如未按期補提上訴理由書，則
逕予駁回上訴），並應繳納上訴裁判費新臺幣750元。
中　　華　　民　　國　　110 　年　　4 　　月　　16　　日
                              書記官  李彥勲
附表：
第一審訴訟費用：300元（第06頁）